臺灣桃園地方法院民事判決　　　　　　　　　　　　　 九十三年度訴字第五二九號
　　原　　　告　乙○○
　　訴訟代理人　周幸樺律師
　　被　　　告　丙○○
右當事人間請求履行契約事件，本院於民國九十三年十二月十四日言詞辯論終結，判
決如左：
    主  文
被告應給付原告新臺幣壹佰伍拾萬元，及自民國九十三年三月二十三日起至清償日止
，按週年利率百分之五計算之利息。
訴訟費用由被告負擔。
    事實及理由
一、原告起訴主張：緣坐落於桃園市○○段第一三九一地號土地上門牌號碼桃園市○
    ○街三三六巷五十二號之房屋及附屬磚造建物（下稱系爭建物），為原告之父楊
    永順生前所出資興建（未為保存登記），被告乙○○（原告之叔叔）為前揭土地
    之共有人之一，就系爭建物所有權歸屬知之甚詳，竟於民國九十二年十二月十二
    日將前揭土地其應有部分出賣與訴外人陳張月霞時，未經原告在內之楊永順繼承
    人同意，擅自將系爭建物一併出賣，並與陳張月霞約定於買賣尾款交付同時，被
    告應將系爭建物搬清、騰空點交與陳張月霞使用，且陳張月霞拆除地上建物時，
    被告應配合在場處理。被告為求將系爭建物順利點交與訴外人，藉以取得買賣尾
    款，乃向原告表示原告父親早已將系爭建物出賣與被告，然卻未能提出任何證明
    文件以實其說，兩造間就系爭建物產權有所爭議，嗣因被告遲遲無法依買賣契約
    點交系爭建物，被告與訴外人另約定至遲應於九十三年三月十日完成系爭建物拆
    除工作，否則被告應按日賠償陳張月霞新台幣（下同）一百萬元違約金，被告為
    免因無法點交系爭建物而賠償鉅額違約金，於是在親友居間協調見證之下，兩造
    於九十三年三月九日簽訂協議書（下稱系爭協議書）乙紙，約定於被告向陳張月
    霞取得買賣尾款時應支付原告一百五十萬元，然若被告能於九十四年三月八日前
    提出與楊永順買賣系爭建物之證明文件，原告即應返還前揭款項，作為系爭建物
    產權爭議之解決方式，未料被告翌日將系爭建物拆除後，向陳張月霞取得買賣尾
    款後即藉故拒不給付。原告爰依系爭協議書請求被告履行契約，並聲明被告應給
    付原告一百五十萬元，及自九十三年三月二十三日起至清償日止，按週年利率百
    分之五計算之利息，訴訟費用由被告負擔。
二、被告則以：原告父親楊永順早已將系爭建物轉讓予被告，原告並無正當權源阻止
    被告拆屋，竟夥同訴外人被告之弟楊景地、被告堂弟楊振斌、土地仲介人呂鎮源
    、協議書擬稿人丁○○等人輪流在系爭建物監控，並恐嚇被告不准將系爭建物拆
    除，否則讓被告全家人死的很難看，且向被告施暴，前揭協議書係在原告脅迫以
    及面臨鉅額違約金壓力下，不得已簽訂，是依民法第九十二條第一項規定，於九
    十三年七月十四日當庭向原告撤銷該意思表示，系爭協議書應屬無效等語置辯。
    並聲明駁回原告之訴，訴訟費用由原告負擔。
三、本院得心證之理由：
    (一)原告主張兩造就被告系爭建物之產權及拆除後之補償爭議，於前揭時地簽訂系
      爭協議書，惟被告於取得買賣尾款後拒未依約給付原告補償金額等情，業據證
      人楊景地、呂鎮源、甲○○、丁○○等人證述無訛，並有協議書乙紙附卷，且
      為被告所不爭執，堪認原告前揭主張為真實。
    (二)按受脅迫而為意思表示者，必須一方以惡意加害之意思通知他方，使他方發生
      恐佈而為意思表示時，始足當之（參最高法院五十五年度台上字第一０一六號
      判決）；又被脅迫而為意思表示者，依民法第九十二條第一項之規定，表意人
      固得撤銷其意思表示，惟主張被脅迫而為表示之當事人，應就此項事實負舉證
      之責任，本件被告抗辯遭受原告脅迫而簽訂系爭協議書，自應就遭脅迫一事負
      舉證責任。經查：被告於本院九十三年十月二十七日審理時自陳：「．．．簽
      協議書當時並沒有打架，只是楊振斌講說我屁股夾螢火蟲還不快一點（台語，
      意即火燒屁股），還有不認識的人在場助勢，講說你若不拆除房子要每日被罰
      款一百萬元，還不如拿這一百萬元來補償．．．」，核與呂鎮源、楊景地、丁
      ○○均證述協議書係在雙方同意下簽訂等語、甲○○即被告之子證述：因為擔
      心被罰錢，所以才答應跟他們簽訂協議書等情相符。而簽立協議書當時，除兩
      造外尚有兩造親友多人在場，原告原係要求三百萬元之補償金，經與被告協商
      後同意以一百五十萬元做為補償，並於系爭協議書約定「買賣協議書如能提供
      屬實，乙方（即原告）在甲方（即被告）提供證明文件屬實三天內，無條件將
      新臺幣一百五十萬元無償返還，乙方如在約定時間內無法返還上開金額，願以
      當月銀行出借利息返還．．．」，及附記「雙方約定從九十三年三月九日起至
      九十四年三月八日為約定有效日（即被告提供買賣證明文件期限）。」等情以
      觀，若原告對被告施以脅迫，怎可能減縮補償金額，並於協議書上附以返還補
      償金與被告之條件，是堪認簽訂協議書當時，原告並未對被告施強暴脅迫行為
      。次查：原告於九十三年三月九日上午並未毆打被告而係與甲○○互毆一事，
      業據甲○○、呂鎮源二人證述在卷，且為被告所不爭執，觀諸被告於桃園縣政
      府警察局桃園分局同安派出所對楊振斌提出之傷害告訴內容，並無述及原告對
      被告施以強暴脅迫乙節，有前開分局桃警分刑字第○九三一○二六二一一號刑
      事報告書影本附卷可稽，堪認原告九十三年三月九日並未對被告施強暴脅迫以
      影響被告表意自由之情事。復查：兩造或其親友曾因補償金爭議，多次發生言
      語及肢體衝突，業據楊景地證述：「為了補償金問題，兄弟間談了約一個月時
      間，警察也來了三、四次，都是因為談話中間講的話，有人不願意聽，雙方拉
      拉扯扯，有人報警，警察就來了，但並無出言恐嚇的情況」，呂鎮源證述：「
      在三月九日之前，被告兒子甲○○與他的堂兄弟也曾為了補償金問題而大打出
      手．．．」等語在卷，是兩造或其親友在簽訂協議書前屢因補償金爭議產生衝
      突，甚至大打出手，則被告是否因前揭衝突而達心生恐怖，已不無疑義？又據
      被告及其子甲○○自陳：因違約金問題不得已而簽協議書等語，堪認被告非因
      前揭衝突致心生畏怖而簽定系爭協議書。末查：甲○○雖證述：楊振斌、楊昆
      運二人曾於九十三年三月七日出言恫嚇稱，要被告全家「死整排」（台語）等
      語，然楊景地則證述：並未有何出言恫嚇情形。縱使楊振斌、楊昆運確曾出言
      恫嚇，此亦係簽立協議書前之事件，參諸兩造於是日後仍衝突不斷，甚至互毆
      等情以觀，亦難認被告有何因此而遭受意思表示不自由之跡象。況甲○○自承
      被告於九十三年三月九日當日仍堅持不願補償，一直到當晚才因違約賠償之問
      題，允諾簽立協議書，是被告之所以同意簽立系爭協議書給付原告補償金一百
      五十萬元，乃感受違約賠償之壓力，並非原告及其親友施暴恫嚇所致，至為顯
      然。
    (三)復按民法第九十二條第一項所謂被脅迫而為意思表示，係指因相對人或第三人
      以故意告以危害，致生死怖所為之意思表示而言，且此項脅迫必以不法之危害
      為限（最高法院五十四年度第二九五五號裁判意旨可參）；又脅迫與意思表示
      之間須有因果關係，即被脅迫者因脅迫而產生恐懼，致為意思表示，如表意人
      並未因脅迫而讓步，而係由於自身獨立之考慮而為意思表示時，自無民法九十
      二條之適用。本件被告固辯稱：原告無正當權源而阻止被告拆屋，致被告面臨
      違約壓力不得已簽立系爭協議書云云。惟查：原告於簽約之際，並未對被告施
      任何脅迫行為，兩造間於簽約之前雖言語肢體衝突不斷，然被告亦未因而心生
      畏怖，均已如前述。縱原告就系爭建物無正當權源而阻止被告拆屋，然因原告
      未施以任何脅迫行為，被告意思表示自由復未因兩造間衝突而遭受抑制，其所
      以面臨賠償鉅額違約金之壓力，仍繫乎於其未能就系爭建物之產權提出證明文
      件以致爭議無法解決，為免遭受鉅額違約金賠償之不利益始同意與原告簽訂系
      爭協議書，此由協議書中載明「．．．買賣協議書如能提供屬實，乙方（即原
      告）在甲方（即被告）提供證明文件屬實三天內，無條件將新臺幣一百五十萬
      元無償返還，乙方如在約定時間內無法返還上開金額，願以當月銀行出借利息
      返還．．．雙方約定從九十三年三月九日起至九十四年三月八日為約定有效日
      （即被告提供買賣證明文件期限）。」益徵其實，是堪認被告係基於自身獨立
      之考量即以簽訂協議書方式換取於系爭建物產權爭議解決前先行拆除系爭建物
      ，以避免賠償違約金並取得買賣尾款，而非與原告間因產權爭議所生之衝突，
      致意思表示受脅迫而簽訂協議書。揆諸前揭說明，被告即無依民法九十二條第
      一項撤銷意思表示之餘地，其抗辯系爭協議書業已經撤銷而無效，應不足採。
    (四)綜上，被告既未遭原告脅迫簽訂系爭協議書，無從撤銷同意給付補償金之意思
      表示，從而原告依系爭協議書請求被告給付一百五十萬元及自聲請發支付命令
      之日即九十三年三月二十三日起算之法定遲延利息，即屬有據，應予准許。
    (五)另原告訴之聲明為請求被告給付一百五十萬元及法定遲延利息，是兩造間就系
      爭建物產權所有權歸屬自非本件所得審判之範圍，且兩造對於簽訂系爭協議書
      均不爭執，僅對原告是否脅迫被告簽訂有所爭執，是本件系爭建物所有權究屬
      何人，要與前揭判斷無涉，爰不就此另為論述，附此敘明。
四、據上論結，本件原告之訴為有理由，依民事訴訟法第七十八條，判決如主文。
中　　　華　　　民　　　國　　九十三　　年　　 十二 　　月　　二十八　　日
                                    臺灣桃園地方法院民事第三庭
                                                法      官  劉雪惠
右為正本係照原本作成
如對本判決上訴，須於判決送達後廿日內向本院提出上訴狀
中　　　華　　　民　　　國　　九十三　　年　　 十二 　　月　　二十八　　日
                                                法院書記官  董淵順
